臺灣臺北地方法院民事判決　　　　　　　99年度訴字第2482號
原　　　告　翁兆雄
　　　　　　翁兆生
　　　　　　翁兆昆
　　　　　　翁兆全
　　　　　　翁兆福
　　　　　　翁兆林
　　　　　　翁兆鍾
　　　　　　翁寶桂
　　　　　　翁玉子
　　　　　　黃翁玉英
　　　　　　翁玉霞
上11人共同
訴訟代理人　許麗紅律師
被　　　告　花旗（臺灣）商業銀行股份有限公司
法定代理人　管國霖
訴訟代理人　林子凡
　　　　　　林岱怡
　　　　　　李秋滿
　　　　　　陳之揚
上列當事人間債務人異議之訴事件，本院於民國100年2月11日言
詞辯論終結，判決如下：
    主      文
確認被告對原告如臺灣士林地院以九十七年十一月十七日士院木
九六執夏四三六六○字第○九七○三四一四一○號核發之債權憑
證所載債權，於超過原告繼承訴外人翁蔡金葉所得遺產範圍外之
請求權不存在。
訴訟費用由被告負擔。
    事實及理由
一按法人因合併而消滅者，訴訟程序在因合併而設立或合併後存
  續之法人承受其訴訟以前當然停止，民事訴訟法第169 條第1
  項定有明文。又企業併購法第4 條第6 款規定，該法所稱之分
  割係指公司依本法或其他法律規定將其得獨立營運之一部或全
  部之營業讓與既存或新設之他公司，作為既存公司或新設公司
  發行新股予該公司或該公司股東對價之行為。因此公司依同法
  將其得獨立營運之一部分營業行為讓與既存公司，在訴訟上應
  類推適用民事訴訟法法人合併之規定，由受讓之既存公司承受
  訴訟（最高法院97年度臺抗字第337 號判決意旨參照）。查原
  美商花旗銀行股份有限公司臺北分行於民國98年8 月1 日將其
  在臺分行部分營業、資產及負債分割予花旗（臺灣）商業銀行
  股份有限公司（下稱花旗銀行），經行政院金融監督管理委員
  會以98年7 月17日金管銀外字第09800316561 號函核准在案（
  見本院卷第76頁），是美商花旗銀行股份有限公司臺北分行就
  分割予花旗銀行部分之權利義務關係，由花旗銀行概括承受；
  又花旗銀行之法定代理人於原告起訴時為利明，於本院審理
  期間變更為管國霖（見本院卷第75頁變更登記表），由花旗銀
  行具狀同時聲明承受訴訟（見本院卷第75頁），核無不合，應
  予准許。
二原告主張：訴外人翁蔡金葉（即原告之被繼承人，於87年2 月
  26日死亡）係原告之母，前於85年12月20日為訴外人翁兆銘（
  即原告之兄）向被告借款新臺幣（下同）530 萬之債務，擔任
  該債務之連帶保證人（下稱系爭保證債務）。嗣翁兆銘無力償
  還，被告乃聲請就翁蔡金葉之抵押物拍賣後，仍有3,044,065
  元未受償，因原告均未辦理拋棄或限定繼承，經本院以96年度
  訴字第1988號判決以原告應概括繼承系爭保證債務，判命原告
  應如數清償，並由被告以上開確定判決為執行名義，向臺灣士
  林地方法院（下稱士林地院）聲請對原告之財產強制執行（96
  年度執字第43660 號），後因執行無結果，由該院以97年11月
  17日士院木96執夏43660 字第0970341410號核發債權憑（下稱
  系爭債權憑證）結案。嗣被告於98年10月30日持系爭債權憑證
  向士林地院聲請對原告之財產強制執行（士林地院98年度司執
  字第49146 號），經該院囑託本院代為執行（98年度司執字助
  字第7900號）。惟原告並未繼承翁蔡金葉之積極財產，且因除
  原告翁兆福、翁玉霞外，其餘均已自組家庭，未與翁蔡金葉、
  翁兆銘同住，而原告翁兆福、翁玉霞雖與翁蔡金葉、翁兆銘同
  住，但從未提及債務問題，原告對於系爭保證債務之存在均不
  知悉，倘由原告繼續履行系爭保證債務，顯失公平，依民法繼
  承編施行法第1 之3 條第2 項之規定，原告得以所得遺產為限
  ，負清償責任，爰依法請求確認之。並聲明：如主文第1 項所
  示。
三被告抗辯：被告於86年間拍賣抵押物之強制執行程序中發現翁
  蔡金葉死亡，即代辦繼承程序，將抵押物過戶至原告名下，繼
  續執行程序，原告至此即知悉系爭保證債務存在，且多次與被
  告協商，甚至於98年9 月間與被告協議，以110 萬清償系爭保
  證債務，其竟反悔，並無顯失公平之情形。並聲明：原告之訴
  駁回。
四翁兆銘於85年12月20日向被告借款530 萬元，借款期間自85年
  12月28日起至86年12月27日止，由翁蔡金葉任連帶保證人，並
  以翁蔡金葉所有之不動產為被告設定抵押權。嗣翁兆銘未依約
  繳付本息，經被告向士林地院聲請拍賣前述抵押物（士林地院
  86年度執字第7153號），翁蔡金葉於前述強制執行程序中即87
  年2 月16日死亡，所餘財產僅有陽信商業銀行股份有限公司投
  資金額1,170 元，原告均為其繼承人，未於法定期間內辦理限
  定或拋棄繼承。前述強制執行程序終結後，尚有3,044,065 元
  未清償，經本院以96年度訴字第1988號判決以原告應概括繼承
  系爭保證債務，判命原告應如數清償，並由被告以上開確定判
  決為執行名義，向士林地院聲請對原告之財產強制執行（即該
  院96年度執字第43660 號），因執行無結果，由該院以97年11
  月17日士院木96執夏43660 字第0970341410號核發債權憑證（
  下稱系爭債權憑證）結案。嗣被告又於98年10月30日持系爭債
  權憑證，向士林地院聲請對原告之財產強制執行（即士林地院
  98年度司執字第49146 號），經該院囑託本院就黃翁玉英持有
  之股票代為執行後，得款296,937 元（即98年度司執字助字第
  7900號）等情，有債權憑證、上開判決書、財產歸屬清單（見
  本院卷第13、14、15、55頁），並經本院調取98年度司執字助
  字第7900號執行案卷核閱屬實，且為兩造不爭執（見本院99年
  4 月19日言詞辯論期日），堪予認定。
五兩造爭執要點及本院之判斷：
(一)按確認法律關係之訴，非原告有即受確認判決之法律上利益者
  ，不得提起之；確認證書真偽或為法律關係基礎事實存否之訴
  ，亦同，民事訴訟法第247 條定有明文。而該條所謂即受確認
  判決之法律上利益，係指因法律關係之存否不明確，致原告在
  私法上之地位有受侵害之危險，而此項危險得以對於被告之確
  認判決除去之者而言（最高法院42年臺上字第1031號判例意旨
  參照）。查原告均為翁蔡金葉之繼承人，就其所負系爭保證債
  務，是否得以所得遺產為限負清償責任，攸關被告對原告之請
  求權範圍，自有請求確認之法律上利益，其提起本件確認之訴
  ，於法即無不合。
(二)次按，繼承在民法繼承編施行前開始者，除本施行法有特別規
  定外，不適用民法繼承編之規定；其在修正前開始者，除本施
  行法有特別規定外，亦不適用修正後之規定。民法繼承編施行
  法第1 條定有明文。本件原告之被繼承人翁蔡金葉係於民法繼
  承編98年5 月22日修正施行前之87年2 月16日死亡，是除民法
  繼承編施行法有特別規定外，尚不得直接適用民法繼承編修正
  後第1148條第2 項之規定甚明。又繼承在民法繼承編中華民國
  98年5 月22日修正施行前開始，繼承人對於繼承開始以前已發
  生代負履行責任之保證契約債務，由其繼續履行債務顯失公平
  者，以所得遺產為限，負清償責任，民法繼承編施行法第1 條
  之3 第2 項定有明文。窺其立法旨意，乃認現代社會福利國家
  ，應讓社會經濟弱者之生活能達一般人基本生活水準，並有消
  弭貧窮，改善提升其生活品質之作為義務，以保障憲法第15條
  之生存權。現行實務上繼承人因繼承而承受債務，屬無法獲悉
  且最常發生者，莫過於繼承人繼承被繼承人之保證契約債務，
  蓋保證人保證責任之發生，繫諸主債務人是否履行債務，與一
  般債務人負擔自己債務責任之情形不同，故相較於一般債務，
  保證契約債務之存在，保證人之繼承人顯較難知悉。又債權人
  貸予借款時所評估者，乃為主債務人及保證人本身之資力，通
  常不會就保證人之繼承人之資力併予評估。從而繼承人如因而
  繼承保證契約債務以致影響其財產權及生存權，國家即有加以
  保護之必要。且本次民法修正既已改採「繼承人負限定責任為
  原則」之制度，自宜同時溯及保護此等繼承人。
(三)經查，被告於86年間即因翁兆銘未依約繳付借款本息，向士林
  地院聲請拍賣翁蔡金葉所有之不動產，翁蔡金葉則於前述強制
  執行程序中之87年2 月16日死亡，是繼承在98年5 月22日前即
  開始，系爭保證契約債務屬前條所稱繼承開始以前已發生代負
  履行責任之保證契約債務無疑。又民法繼承編施行法第1 條之
  3 第2 項並未設有「因故不知債務存在」或「因故不知繼承事
  實已發生」之要件，因此，繼承人能否依前述規定主張以所得
  遺產為限負清償責任，所應審究者應為，倘由繼承人繼續履行
  債務是否顯失公平一節，至於繼承人與被繼承人是否同居共財
  、是否知悉該保證債務存在，則非所問。系爭保證債務所擔保
  之主債務，係翁兆銘個人向被告之借款債務，並無證據顯示該
  筆借款用途與原告有關，或翁蔡金葉生前曾贈與財產予原告。
  而原告自翁蔡金葉繼承之財產，僅有一筆陽信商業銀行1,170
  元之存款，原告未因繼承致其財產有何變動，（見本院卷第55
  頁財產歸屬資料清單），且本件業經被告多次聲請執行，除本
  院98年度司執字助字第7900號就黃翁玉英持有之股票執行後，
  得款296,937元外，其餘執行均無結果，足認原告實無清償系
  爭保證債務之能力。在此情形下，倘令原告繼承與其無關連性
  ，金額卻高達3,044,065之系爭保證債務，必將影響原告之生
  存權，且增加被告於立約時所無之利益，自屬屬顯失公平，是
  本件應有民法繼承編施行法第1 之3 條第2 項規定之適用。亦
  即，原告僅須就繼承翁蔡金葉遺產所得為限，就系爭保證債務
  對被告負清償責任。
(四)被告雖抗辯原告於98年9 月間與被告協議以110 萬清償系爭保
  證債務，自無顯失公平之虞云云。惟被告就此未提出任何資料
  以證其說，且縱使兩造曾有此項協議，亦僅屬對系爭保證債務
  金額之確認，並非創設另一權利義務關係，自無令原告縮衣節
  食以履行系爭保證債務，增加被告立約時所無利益之理，被告
  此部分辯解，自屬無據。
六綜上所述，原告依民法繼承編施行法第1 條之3 第2 項規定，
  請求確認原告僅以所得遺產為限，負清償責任，為有理由，應
  予准許。
七本件事證已臻明確，兩造其餘攻擊防禦方法，及未予援用之證
  據，經本院斟酌後，認均不足以影響本判決之結果，自無逐一
  詳予論駁之必要，附此敘明。
八訴訟費用負擔之依據：民事訴訟法第78條。
中    華    民    國   100    年    3     月     4    日
                  民事第六庭    法  官  邱蓮華
以上正本係照原本作成。
如對本判決上訴，須於判決送達後20日內向本院提出上訴狀。如
委任律師提起上訴者，應一併繳納上訴審裁判費。
中    華    民    國   100    年    3     月    4     日
                                書記官  黃曼琳